臺灣士林地方法院刑事判決
                                      110年度易字第355號
公  訴  人  臺灣士林地方檢察署檢察官
被      告  許燉杰


選任辯護人  蕭鈺穎律師
            徐欣瑜律師
            趙立偉律師
上列被告因過失傷害致重傷案件，經檢察官提起公訴（109年度
調偵字第1386號），本院判決如下：
    主  文
許燉杰犯過失傷害罪，處有期徒刑肆月，如易科罰金，以新臺幣
壹仟元折算壹日。
    事  實
一、許燉杰係址設新北市○○區○○路000號「味香魚丸店」負責人
    ，為職業安全衛生法第2條第3款所稱之雇主，於民國108年4
    月1日聘僱王晨豪至味香魚丸店任職，工作內容包括操作魚
    肉絞肉機。許燉杰本應注意依職業安全衛生法、職業安全衛
    生教育訓練規則、職業安全衛生設施規則等相關規定，雇主
    對於新僱勞工，應使其接受適於各該工作與預防災變所必要
    之一般安全衛生教育訓練，且對於絞肉機之轉軸、齒輪、帶
    輪、傳動帶等有捲夾危害勞工之虞部分，應設置護罩、護圍
    或其他適當之捲夾防護設備，並使員工能夠確實知悉絞肉機
    之操作流程，於操作時確實遵守輔助器具及依操作說明進行
    ，而並無不能注意之情事，竟疏未注意及此，未就上址「味
    香魚丸店」內之絞肉機設置防止捲夾措施，亦未對王晨豪實
    施完整之職業安全衛生教育訓練，以確保操作危險機具之安
    全性，導致王晨豪於109年3月28日6時許，在上址店內操作絞
    肉機，從事魚肉絞碎作業之際，見絞肉機遭魚肉卡住，未關
    閉電源或撥動安全桿停止螺旋軸運作，即將左手伸進入料口
    撥動魚肉，致其左手手指遭絞肉機入料口之螺旋軸自動撥片
    捲入，因而受有左手中指遠端指骨外傷性截肢傷之傷害。
二、案經王晨豪訴由臺灣士林地方檢察署檢察官偵查起訴。
    理  由
一、證據能力之認定：
（一）按被害人、共同被告、共同正犯等被告以外之人於偵查中
       未經具結所為之陳述，因欠缺「具結」，固難認檢察官
       已恪遵法律程序規範，而與刑事訴訟法第159條之1第2項
       之規定有間，惟是類被告以外之人，在偵查中未經具結
       之陳述，依通常情形，其信用性仍遠高於在警詢時所為
       之陳述，倘其等陳述具有「特信性」、「必要性」時，
       依「舉輕以明重」原則，仍得本於刑事訴訟法第159條之
       2、第159條之3之同一法理，例外認為有證據能力（最高
       法院109年度台上字第563號判決意旨參照）。查告訴人
       王晨豪於偵查中係經檢察官以告訴人身分傳喚到庭訊問
       而未命其具結（見臺灣士林地方檢察署109年度他字第38
       82號卷，下稱他卷，第25至33頁），然其身分既非證人
       ，即與「依法應具結」之要件不合，縱未命其具結，純
       屬檢察官調查證據職權之適法行使，當無違法可言。再
       者，參酌告訴人於偵訊時所為有關案發受傷過程之陳述
       ，係採取一問一答方式，離案發時間較近，記憶自較為
       清晰，且依卷內資料，亦查無偵查中陳述時之外在環境
       有任何顯不可信或檢察官違法取證之情狀，堪認其於偵
       查中所為上開事實部分之陳述，具有特別可信性，依刑
       事訴訟法第159條之1第2項規定，應有證據能力。本院復
       於審理時傳喚告訴人到庭作證，使檢、辯雙方得以交互
       詰問，並給予被告許燉杰與之對質之機會，亦已合法調
       查，而得作為判斷之依據。
（二）其餘本判決所引用被告以外之人於審判外之言詞或書面陳
      述，雖屬傳聞證據，然被告及其辯護人於本院準備程序中
      均表示同意作為證據（見本院卷第63頁），本院審酌上開
      證據資料作成時之情況，尚無違法不當及證明力明顯過低
      之瑕疵，亦認為以之作為證據應屬適當，爰依刑事訴訟法
      第159 條之5第1項規定，認有證據能力。
二、訊據被告固不否認案發時擔任味香魚丸店負責人、告訴人為
    其雇用之員工，而告訴人於109年3月28日因為本案事故受有
    左手中指遠端指骨外傷性截肢傷之傷害，惟矢口否認有何過
    失傷害犯行，辯稱：告訴人在本次108年4月1日到職前有在
    味香魚丸店做過一陣子，本次已是第二次到職，而店內員工
    本來就對絞肉機的操作很熟練，告訴人到職時是由店內熟練
    的員工教操作方法，有說明手不能伸進去、要伸進去調整一
    定要把開關關掉，我並沒有過失。辯護意旨為其辯以：案發
    後新北市政府勞動檢查處進行勞動檢查後，雖然認為有「教
    育訓練沒有留存書面資料」、「教育訓練時數沒有書面保存
    紀錄」、「絞肉機未設置防護罩等安全設施」等缺失，但自
    告訴人之陳述及許典澤之勞動檢查訪談紀錄，均可得知味香
    魚丸店有用口頭及親自示範如何操作機器，且該機器結構、
    操作簡單，告訴人亦已安全操作多年，被告顯然有對員工進
    行充足的教育訓練，與是否留存訓練書面資料之行政違失尚
    屬有別，應無刑事上之過失可言；被告所購買之絞肉機為市
    售產品，應已經過安全認證，且被告並未拆解或改裝加強效
    能，安全桿亦在機器旁邊，觸手可及，亦無未設置充足安全
    設施之過失，告訴人已操作該機器多年，卻陳稱不知安全桿
    功能，僅知該桿會造成操作不順云云，顯然不符常情，不足
    採信；自告訴人本身證述，可知告訴人知悉在魚肉攪拌不順
    時，標準流程就是要關電源及用長型鉤攪拌，卻自承因當時
    狀態不好、因為總是分配到繁重工作而感到不平衡，所以才
    不慎把手伸進去，顯已脫離正常可預見的標準作業程序，是
    本案被告所提供之機器設備、現場工作的安全衛生環境與告
    訴人之受傷結果間，應無因果關係存在，自應諭知被告無罪
    云云。經查：
（一）上開被告於案發時擔任味香魚丸店負責人、告訴人為其雇
      用之員工，而告訴人於109年3月28日因為本案事故受有左
      手中指遠端指骨外傷性截肢傷之傷害等情，業據告訴人於
      偵查（見他卷第25至33頁）及本院審理中（見本院卷第14
      0至154頁）指訴歷歷，且有味香魚丸店之經濟部商工登記
      公示資料（見他卷第135頁）、新北市政府勞動檢查處109
      年11月13日新北檢綜字第1094798921號函暨所附之勞動檢
      查結果通知書、一般安全衛生檢查會談紀錄、談話紀錄、
      公務電話紀錄及現場、受傷照片（見臺灣士林地方檢察署
      109年度偵字第17381號卷，下稱偵卷，第9至28頁）、告
      訴人之淡水馬偕紀念醫院109年5月7日乙種診斷證明書（
      見他卷第35頁），首堪認定。又被告獨資設立味香魚丸店
      擔任商號負責人，應屬職業安全衛生法第2條第3款規定之
      「雇主」，甚為明確。
（二）被告及辯護意旨雖以前開情詞辯稱被告無過失、告訴人之
      傷勢與被告行為間並無因果關係云云，惟為本院所不採，
      茲將得心證之理由析述如下：
　　1.按雇主對勞工應施以從事工作與預防災變所必要之安全衛
      生教育及訓練，職業安全衛生法第32條第1項定有明文；
      又「雇主對新僱勞工或在職勞工於變更工作前，應使其接
      受適於各該工作必要之一般安全衛生教育訓練」；「關於
      一般安全衛生教育訓練課程（以與該勞工作業有關者）：
      ①作業安全衛生有關法規概要②職業安全衛生概念及安全衛
      生工作守則③作業前、中、後之自動檢查④標準作業程序⑤
      緊急事故應變處理⑥消防及急救常識暨演練⑦其他與勞工作
      業有關之安全衛生知識。關於教育訓練時數，新僱勞工或
      在職勞工於變更工作前依實際需要排定時數，不得少於三
      小時。但從事使用生產性機械或設備、車輛系營建機械、
      高空工作車、捲揚機等之操作及營造作業、缺氧作業、電
      焊作業等應各增列三小時」，職業安全衛生教育訓練規則
      第16條第1項前段及該規則附表十四均分別明定，足認被
      告身為雇主，應於勞工即告訴人操作本案絞肉機前，使告
      訴人接受合於前開規定之教育訓練課程及時數，以符合職
      業安全衛生法第1條「防止職業災害，保護工作者之安全
      及健康」之規範意旨。　　　　　　
　　2.關於味香魚丸店即被告提供告訴人之教育訓練乙節，告訴
      人於本院審理中係證稱：在108年到職前我也有在味香魚
      丸店做過1年，當時教我的人是許弘祁，有用口頭方式及
      親自示範進行訓練，簡單述說將魚條、魚肉丟到絞肉機裡
      面，手不要伸進去桶子接觸裡面的東西，久而久之就照著
      做，比較像是經驗傳承，教我的流程沒有包含作業安全衛
      生相關法規內容、職業安全衛生觀念、安全衛生工作守則
      、操作前中後之機器檢查、緊急事故應變處理、消防急救
      常識演練這些部分；安全桿的部分我完全沒聽過，是在案
      發後才知道那是安全機制，案發時只知道那個桿子會將馬
      達跟齒輪分離，下面螺旋會停止作動，那時候只覺得撥桿
      會影響操作，有時候絞魚肉，因為齒輪久了慢慢都會關，
      我還要推回去才可以使用；當魚肉絞進去，機器運轉不順
      暢時，會在鍋邊把魚肉角度撥一下，之前前輩經驗傳承，
      是教我要再丟硬的魚條進去，把軟的壓下去自己就會絞出
      來，也有用長型鉤把魚肉鉤進去，不然就是關掉設備，將
      裡面的魚漿挖出來；108年4月我再度任職時，就魚漿部分
      沒有人再教我，因為覺得我之前做過1年已經會了，大概
      就是說要小心之類的等語甚詳（見本院卷第141、145至15
      3頁），被告亦於本院審理時自承：我們是由熟練的員工
      教操作方法，講一講，操作幾次給他們看，手不能進去，
      要下去調整一定要把開關關掉，並未編列相關書面教材或
      紀錄相關教育時數，沒有對員工傳授職業安全衛生的概念
      或安全衛生工作守則，也沒有對員工做消防急救常識的教
      育演練等情（見本院卷第208至209頁），佐以前開勞動檢
      查結果通知書、一般安全衛生檢查會談紀錄之記載（見偵
      卷第11至17頁），可知被告所謂教育訓練，應僅係由資深
      員工所為之實地講解，並未符合前開職業安全衛生法第32
      條第1項、職業安全衛生教育訓練規則第16條第1項前段及
      該規則附表十四之規定，且於告訴人再次任職時，亦未重
      行對告訴人施以工作訓練，是否足以保護勞工作業安全，
      已非無疑。
    3.又被告交由資深員工對告訴人所為之經驗傳承，屬於由資
      深勞工於設備現場講解機械操作前、中、後（包含機械故
      障排除與修復操作）等以技能傳授為目的之訓練，傳授技
      能者可能不具充足之相關專業知識，亦可能在傳承時發生
      錯漏而以訛傳訛，與前揭規定所稱「一般安全衛生教育訓
      練」係指不論所操作之機械設備為何或作業型態為何之跨
      類別、一般性地以增進勞工安全衛生意識，預防職業災害
      為目的，其訓練課程含法規概要、職業安全衛生概念及安
      全衛生工作守則等課程相較，兩者訓練目的、內容及強度
      顯屬有別；且依前開規定，從事使用生產性機械或設備操
      作應再增列3小時教育訓練時數，而該增列時數之課程內
      容，法雖無明定，但雇主應以其勞工操作廠場內之生產性
      機械或設備所需具備之安全衛生知能規劃實施，若內容僅
      有技術性操作指導，而未包含作業安全衛生有關法規概要
      （如防止被夾、被捲、切割刺傷等危害之安全設備與措施
      等）、作業前、中、後之自動檢查、標準作業程序及緊急
      事故應變處理等基本職業安全衛生概念者，自不符合一般
      安全衛生教育訓練之旨，縱勞工對於機械之操作能力純熟
      ，卻欠缺適於各該工作之安全衛生教育訓練，仍無從保障
      其安全及健康，故被告所提供之教育訓練，顯然未達前開
      規定所要求安全衛生教育訓練之規範強度，若有違反，亦
      顯非單純之行政違失，而與勞工之工作安全息息相關，是
      被告及辯護意旨辯稱被告僅有單純之行政違失，已對員工
      進行充足之教育訓練云云，自非可採。
    4.再者，關於本案絞肉機遭魚肉卡住或攪拌不順時該如何應
      變或排除故障乙節，依告訴人前開證述，計有「丟入較硬
      的魚條」、「用長型鉤把魚肉鉤一下」、「用手在鍋邊撥
      一下」、「關掉設備，將裡面的魚漿挖出來」等方式，與
      被告歷次供稱「絞肉機放太多魚肉或卡住時，看要關開關
      或者推推桿都可以」（見本院卷第61頁）、「絞肉機卡住
      ，要排除故障時一定要把開關關掉」（見本院卷第209頁
      ）等節均有不符，而據被告所供：案發當時絞肉機上面或
      旁邊並無任何警示標語教導如何排除故障（見本院卷第61
      至62頁），故被告就味香魚丸店絞肉機之故障排除事宜是
      否曾建立任何標準作業程序命員工遵守，亦屬不明；而自
      被告自行提供之絞肉機操作影片，亦可見操作者在絞動不
      順之情況下，仍不時有將手放入鍋邊、鍋內調整魚肉之因
      應措施（見本院卷第160、164頁），更足徵味香魚丸店內
      關於排除機械故障乙節，確有便宜行事之處；基上，堪認
      告訴人確實因被告未依前開規定實施一般安全衛生教育訓
      練，導致工作安全衛生觀念不足，且無從遵循任何故障排
      除之標準作業程序程序，導致面對機械故障時，欠缺以安
      全方式排除故障之能力及意識，始在未確認絞肉機電源是
      否關閉、安全桿是否已使齒輪與螺旋軸撥片分離之狀況下
      ，貿然將手伸進入料口而肇生本案事故。被告及辯護意旨
      猶藉詞辯稱本案被告就教育訓練部分僅有單純行政違失云
      云，益顯無據。
　　5.辯護意旨雖辯稱本案絞肉機為市售符合安全規格之產品，
      並未自行改裝加強效能，安全桿亦在機器旁邊，觸手可及
      ，自無未設置充足安全設施之過失云云。惟被告未提供告
      訴人充足之一般安全衛生教育訓練，既已認定如前，又前
      開被告關於排除故障時究應關閉電源或啟動安全桿之說法
      ，亦屬模稜兩可，難認告訴人可確實瞭解故障種類與排除
      故障方式之正確對應關係，況被告更自承案發當時絞肉機
      上面或旁邊並無任何警示標語教導如何排除故障如前，自
      不得以該絞肉機有設置安全桿等安全裝置為由，解免其未
      盡一般安全衛生教育訓練之責。再者，縱使被告所購買之
      絞肉機為市售規格，且通過安全檢測，仍應由雇主視該機
      械之使用場域、方式、使用者之素質判斷是否加裝其他安
      全防護設備，若使用機器而非人工投料進入該絞肉機之入
      料口，即無設置護罩等安全設備之必要，然而本案絞肉機
      之使用情形顯非如此，自應設置防捲夾設備以避免操作者
      之身體部位遭捲夾成傷，而由味香魚丸店店員許典澤於新
      北市政府勞動檢查處談話紀錄中稱：（問：請問肇災絞肉
      機是否有其他防止勞工發生職災的措施？如何避免職災再
      次發生？）會在該機械加裝護網，加強員工教育宣導事項
      並簽認等語（見偵卷第20頁），益徵被告員工早已知悉該
      絞肉機之防護設備不足，而有發生職災之風險存在，是辯
      護意旨此部分所辯，並非可採。
　　6.告訴人於案發當日排除故障前，自承因自己身心狀況不佳
      ，誤以為將絞肉機電源關閉，而伸手入內排除故障，導致
      本案事故發生（見本院卷第146頁），雖亦與有過失，然
      告訴人為受僱之勞工，所從事者為機械式、重複性之操作
      行為，自難期於長時間工作下，能始終維持高度專注，且
      體能隨工作時間之拉長，亦會逐漸下滑，極易於無意間有
      所疏失，或做出具有危險性之動作，此即前開相關法規明
      定雇主對勞工實施工作必要之一般安全衛生教育訓練之規
      範保護目的，以期在勞工偶有疏失，或在不經意間做出危
      險行為時，能受到防護，避免危及勞工之生命、身體，至
      勞工本身若有疏失，僅為與有過失之行為，不能以此認雇
      主可以免責，否則前開要求雇主應使勞工接受適於該工作
      必要之一般安全衛生教育及訓練等規定，豈非形同具文？
      且按刑法上過失不純正不作為犯之成立要件，係指行為人
      怠於履行其防止危險發生之義務，致生構成要件該當結果
      ，即足當之。故過失不純正不作為犯構成要件之實現，係
      以結果可避免性為前提。因此，倘行為人踐行被期待應為
      之特定行為，構成要件該當結果即不致發生，或僅生較輕
      微之結果者，亦即該法律上之防止義務，客觀上具有安全
      之相當可能性者，則行為人之不作為，即堪認與構成要件
      該當結果間具有相當因果關係（最高法院97年度台上字第
      3115號判決意旨參照）。本案被告應注意負有對告訴人施
      以勞工一般安全衛生教育訓練之義務，且係能注意而疏未
      注意上開義務，終生告訴人遭絞肉機捲入而受有上開傷害
      之結果，足見被告違反注意義務之過失與告訴人傷害結果
      間，有相當因果關係。辯護意旨辯稱本案被告所提供之機
      器設備、現場工作的安全衛生環境與告訴人之受傷結果間
      ，應無因果關係存在云云，亦屬無據。
    7.公訴意旨雖認告訴人於本案所受傷勢已達「重傷」之程度
       ，而應論被告過失致重傷罪，惟據本院民事庭另案囑託
       國立臺灣大學醫學院附設醫院對告訴人進行勞動力減損
       之鑑定，鑑定意見略以：病人於109年3月28日遭受外傷
       ，後至淡水馬偕醫院接受診治，診斷為左手中指遠端指
       骨外傷性截肢傷，依110年8月6日本院到院病史詢問和身
       體診察，參考「美國醫學會永久障害評估指引第六版」
       ，其勞動能力減損比例評估為5%等語，有該院受理院外
       機關鑑定回復意見表在卷可稽（見本院卷第133頁）；又
       本院依職權函詢勞動部職業安全衛生署提供告訴人申請
       未加勞保職業災害勞工失能生活津貼相關資料，其中可
       見該署就告訴人申請案之回覆略以：案經審查，台端左
       手中指遠位指節間關節（末關節）以上截肢，失能程度
       符合勞工保險失能給付標準附表第11-50項第13等級，據
       此，無論台端是否為受僱勞工及遭遇職業災害，因所患
       失能程度為第13等級，核與請領失能生活津貼應符合上
       開附表第1等級至第7等級之規定不符，不予補助等語，
       亦有該署109年11月18日勞職保2字第1091061306號函存
       卷可考（見本院卷第197頁），足認被告左手中指機能固
       有部分喪失，但減損程度僅佔整體勞動能力之5%，復未
       達請領失能生活津貼之標準，難認告訴人所受截肢傷害
       已達毀敗或嚴重減損一肢以上之機能，或達到對身體或
       健康有重大不治或難治傷害之「重傷」程度，臺灣基督
       長老教會馬偕醫療財團法人淡水馬偕紀念醫院110年5月3
       日馬院醫外字第1100002560號函，亦同此認定（見本院1
       10年度審易字第612號卷第17頁），因認本案因被告過失
       所肇生告訴人之傷害結果為「普通傷害」，而非「重傷
       害」。
（三）綜上所述，被告所辯，無非臨訟卸責之詞，不足採信，辯
      護意旨之主張，亦非可取，本案事證明確，被告犯行堪以
      認定，應予依法論罪科刑。
三、論罪科刑：
（一）核被告所為，係犯刑法第284條前段過失傷害罪。公訴意
      旨主張被告係犯刑法第284條後段過失致重傷害罪，有所
      誤會，然其基本事實同一，且本院於審理時依刑事訴訟法
      第95條規定諭知被告，無礙於其防禦權之行使，爰依刑事
      訴訟法第300條規定變更起訴法條。   
（二）爰審酌被告身為雇主，本應給予勞工安全之工作環境及足
      夠之教育訓練，以保障勞工之生命、身體安全，竟輕忽上
      情，未給予勞工必要之安全教育訓練之規範，亦未在危險
      機具上設置必要之安全防護設備，因而發生本案職業災害
      ，造成告訴人身體、精神均受有不小損害，且本案截肢傷
      害更對告訴人往後生活影響長遠，所為實屬不該；而被告
      犯後矢口否認犯行，藉詞狡辯，迄未能與告訴人達成和解
      或賠償損害，犯後態度不佳；另衡量被告並無前科（見臺
      灣高等法院被告前案紀錄表），素行尚可，暨其違反義務
      之程度、自承之智識程度、家庭、生活、經濟狀況（見本
      院卷第210頁）等一切情狀，量處如主文所示之刑，並諭
      知易科罰金之折算標準。
據上論斷，應依刑事訴訟法第299條第1項前段、第300條，刑法
第284條前段、第41條第1項前段，刑法施行法第1條之1第1項，
判決如主文。
本案經檢察官黃子宜提起公訴，檢察官薛雯文到庭執行職務。
中　　華　　民　　國　 110　　年　　12 　月　　1 　 日  
                  刑事第八庭法  官  張毓軒
以上正本證明與原本無異。
如不服本判決應於收受判決後20日內向本院提出上訴書狀，並應
敘述具體理由；其未敘述上訴之理由者，應於上訴期間屆滿後20
日內向本院補提理由書（均須按他造當事人之人數附繕本），切
勿逕送上級法院。因疫情而遲誤不變期間，得向法院聲請回復原
狀。
                            書記官  方怡雯
中　　華　　民　　國　　110 　年　　12　　月　　2 　　日

附錄本案論罪科刑法條：
中華民國刑法第284條
因過失傷害人者，處1年以下有期徒刑、拘役或10萬元以下罰金
；致重傷者，處3年以下有期徒刑、拘役或30萬元以下罰金。